【裁判字號】    89,易,1148
【裁判日期】    900606
【裁判案由】    侵占
【裁判全文】
臺灣新竹地方法院刑事判決                        八十九年度易字第一一四八號
    公  訴  人  臺灣新竹地方法院檢察署檢察官
    被      告  甲○○
    選任辯護人  李晉安律師
右列被告因侵占案件，經檢察官提起公訴（八十九年度偵續字第二四號），本院判決
如左：
    主      文
甲○○無罪。
    理      由
一、公訴意旨略以：被告甲○○原為大陸地區海口先基貿易有限公司（以下簡稱海口
    先基公司）之實際負責人，乃從事業務之人，於民國八十六年九月間，告訴人丁○○與戊○○以海口先基公司推廣台灣塑膠股份有限公司研發之環保合成紙在大
    陸地區市場頗有商機，乃共同投資新台幣（下同）三千萬元，並逐筆寄交甲○○
    收受，詎甲○○意圖為自己不法之所有，除以部分清償公司舊債務及公司費用外
    ，竟將其中約二千萬元之款項挪為己用，侵占入己，因認被告所為係犯刑法第三
    百三十六條第二項之業務侵占罪嫌。
二、公訴人認被告甲○○涉犯右揭犯行，無非以被告坦承收受三千萬元之投資款，並
    挪用其中一百萬元供私用不諱，惟被告挪用之款項為二千萬元之事實，業經告訴
    人丁○○、證人戊○○證述綦詳，且該三千萬元既為告訴人與戊○○之投資款，
    即屬公司所有，被告辯稱其有權挪用，洵不足採，且被告至今仍無法交待投資款
    之去向為論據。訊據被告甲○○供承告訴人與證人戊○○確有投資伊所設立之大
    陸地區海口先基公司不諱，惟堅決否認有右揭犯行，辯稱：伊於八十四年間即開
    始投入資金在大陸地區設立海口先基公司，告訴人等二人投資時，伊已投入相當
    多之心血及資金於公司上，該公司實際上又係其一人公司，且告訴人等二人投資
    時並有取得股權憑證，究其實際，乃出賣其所有之海口先基公司股權予告訴人等
    二人，該投資款項，係伊所有，自得任意處分。另上開款項伊均用於海口先基公
    司，並未挪為己用等語。
三、按犯罪事實應依證據認定之，無證據不得推定其犯罪事實。不能證明被告犯罪或
    其行為不罰者，應諭知無罪之判決，刑事訴訟法第一百五十四條、第三百零一條
    第一項定有明文。又告訴人之告訴，係以使被告受刑事訴追為目的，是其陳述是
    否與事實相符，仍應調查其他證據以資審認，最高法院五十二年台上字第一三０
    ０號判例著有明文。認定不利於被告之事實，須依積極證據，苟積極證據不足為
    不利於被告事實之認定時，即應為有利於被告之認定，更不必有何有利之證據，
    最高法院三十年上字第八一六號判例亦有明文。又認定犯罪事實所憑證據，雖不
    以直接證據為限，間接證據亦包括在內；然而無論直接或間接證據，其為訴訟上
    之證明，須於通常一般之人均不致有所懷疑，而得確信其為真實之程度者，始得
    據為有罪之認定，同院七十六年台上字第四九八六號判例亦足資參照。又刑法第
    三百三十六條第二項之業務侵占罪，以就業務上持有他人之物，變更意思而不法
    據為自己或第三人所有為其構成要件，同院五十一年台上字第五八號判例亦可參
    照。
四、經查：
（一）本件告訴人丁○○與證人戊○○於八十六年九月間、同年十二月間，共同投資
      被告甲○○於大陸地區所設立之海口先基公司三千萬元，除據被告與告訴人所
      是認外，並有匯款申請書二紙附卷可憑（臺灣士林地方法院檢察署偵查卷第十
      六頁），堪信為真實。又海口先基公司於八十五年七月十六日設立登記，企業
      類型係有限責任公司，雖法定代表人登記為大陸地區人士楊碧清，股東登記為
楊碧清及莫群，然實際上係被告一人獨資設立之公司之事實，為告訴人所不爭
      執，並有大陸地區企業法人營業執照、公司變更登記申請書（同右卷第一一二
      頁、第一二○頁）可憑，且雙方所簽立之海口先基貿易有限公司投資協議書亦
      明載，該公司為被告所獨資擁有等字樣（本院卷第六十八頁），此部分事實亦
      堪認定。
（二）另證人戊○○於檢察官偵查中指稱：投資時雙方並未訂立契約，然付錢時被告
      有將公司股份憑證交給伊（上開偵查卷第五十三頁），於本院訊問時復為相同
      之陳述（本院卷第三十九頁）；告訴人亦自承有取得被告自己印之股票等語（
      本院卷二十九頁），足認告訴人與證人戊○○於八十六年九月至十二月間投資
      被告所經營之海口先基公司時，確有取得股份憑證無疑。佐以，證人丙○○證
      稱：於八十七年三月間向被告以四百萬元之代價，購買海口先基公司百分之一
      之股份，伊認為公司價值四億元等語（本院卷第八十五頁、八十六頁），並提
      出股權憑證、收據、支票各一紙為憑（本院卷第九十五、九十六、一一八頁）
      。另證人乙○○證稱：於海口先基公司草創期之八十五年間，以一百萬元之代
      價，向被告購買海口先基公司百分之二之股份，至八十六年間被告將二張股權
      憑證交予伊等語，並提出股權憑證二紙為證（本院卷第一四○、第一四一頁）
      ，是就時間點觀之，告訴人與戊○○之投資，介於證人乙○○與丙○○之間，
      被告當無可能僅給予乙○○、丙○○二人股權憑證而未給告訴人及戊○○之理
      ，此益見被告對於投資海口先基公司者均會交予股權憑證無疑。從而，告訴人
      與證人戊○○二人於本院理時異前詞，另陳稱：被告並無交予股權憑證云云，
      顯無足採。
（三）按被告所經營之海口先基公司，雖股東登記為大陸地區人士，然既係實際上一
      人控股公司，且被告於八十五年七月十六日即已將該公司設立登記完成，已如
      前述，而告訴人、證人戊○○係於八十六年九月間、十二月間投資三千萬元時
      ，被告已經營該公司年餘，此投資款，顯非設立公司時所募集之資金，應屬無
      訛。且告訴人與證人戊○○均自承於投資前即已至該公司，其等於了解該公司
      經營狀況下，既願投入鉅額資金，顯見被告辯稱其於告訴人投資前，即已投入
      相當多之資金、心血，當非子虛。況被告所交付予告訴人之股權憑證上既載明
      ，「海口先基貿易有限公司股權憑證本憑證為可轉讓之公司股票共發行一百張
      ，持股者，占先基貿易有限公司百分之一股份」等字樣，且就海口先基公司既
      為被告一人公司，所有之股份實際上均為被告一人所有觀之，並佐以，告訴人
      與戊○○投資上述款項後，海口先基公司就其資本額、股東均未為任何變更，
      遲至八十七年五月二十日，被告與告訴人、證人丙○○三方所簽立之投資協議
      書（本院卷第六十八頁），始載明三方之持股比例，並且其中保留百分之二十
      對外招募等詞，雖此協議書嗣後並未履行，然就上開約定內容觀之，益臻告訴
      人與證人戊○○投資上開款項時海口先基公司並未發行新股，亦無以增資之方
      式募集資金，告訴人與戊○○顯係購買被告之股權至明。至告訴人另提出被告
      當時所擬具之計劃施行概要、備忘錄（本院卷第一○○頁），以證明告訴人確
      係因被告提出該計劃書表明將以三千萬元用於計劃書所列之事項云云，惟查，
      被告雖坦認該計劃書為其所擬具等語，惟就此計劃書之內容觀之，僅係就日後
      公司之發展及施作項目為計劃，並未載明應以何項資金為之，是亦不得推認告
      訴人所投資者係為實施此計劃書所列之內容，自亦無從推知告訴人及戊○○之
  投資款並非購買被告所擁有之股權。從而，被告既係因出賣其於海口先基公司
      之持股比例，始取得上開告訴人所投資之三千萬元，該三千萬元自屬被告個人
      所有，尚非海口先基公司所有而由被告持有中者，益臻明確，是被告所持有之
      三千萬元既為自己所有之物，其縱有挪為私用之行為，亦與刑法上之侵占之構
      成要件不符。
（五）綜上所述，本件海口先基公司投資案，係告訴人與戊○○二人，向被告購買被
      告於該公司之持股，其二人既非公司發起時之發起人，海口先基公司又未以發
      行新股之方式募集資金，是該投資款客觀上確為被告所有，被告縱有擅自使用
      之行為，其主觀上無圖得自己不法所有之意圖，客觀上亦無侵占之犯行，核與
      業務侵占罪之要件，亦屬有別，依卷存證據資料，尚無使本院得被告甲○○有
      業務侵占犯行之心證，此外又查無其他積極證據，足認被告確有公訴人指訴之
      犯罪情事，尚屬不能證明被告犯罪，依法應諭知無罪之判決。
據上論斷，應依刑事訴訟法第三百零一條第一項判決如主文。
中      華      民      國    九十      年      六      月      六      日
                                      臺灣新竹地方法院刑事第一庭
                                          法  官  滕治平
右正本證明與原本無異。
如不服本判決，應於判決送達後十日內向本院提出上訴狀( 應附繕本 )，上訴於
臺灣高等法院。
                                          書記官  江靜玲
中      華      民      國    九十      年      六      月      七      日


司法院資訊處製作；財團法人民間司法改革基金會備份。
